臺灣高雄地方法院民事判決　　　　　　　　　　　　九十三年度訴字第二０四八號
　　原　　　告　丙○○
　　訴訟代理人　乙○○
　　　　　　　　己○○
　　被　　　告　丁○○
　　訴訟代理人　庚○○
　　被　　　告　甲○○○
　　被　　　告　戊○○
右當事人間分割共有物事件，經本院於民國九十四年一月十八日言詞辯論終結，判決
如下：
    主    文
被告丁○○、戊○○應就其等被繼承人彭靜淑所有坐落高雄市○○區○○段第三二一
之三地號土地應有部分五分之一之公同共有部分，各按其應繼分比例辦理繼承登記。
兩造共有坐落高雄市○○區○○段第三二一之三地號土地准予分割。分割方法為如附
圖所示Ｄ部分（面積二十六平方公尺）分歸原告所有，Ｃ部分（面積二十六平方公尺
）分歸被告甲○○○所有，Ｂ部分（面積三十九平方公尺）分歸被告戊○○所有，Ａ
部分（面積三十九平方公尺）分歸被告丁○○所有。
訴訟費用由被告甲○○○負擔五分之一，被告丁○○、戊○○各負擔十分之三，餘由
原告負擔。
    事實及理由
一、本件被告經合法通知，未於言詞辯論期日到場，核無民事訴訟法第三百八十六條
    各款所列情形，爰依原告之聲請，由其一造辯論而為判決。
二、原告主張：緣坐落高雄市○○區○○段第三二一之三地號之土地（地目道，面積
    一百三十七平方公尺，下稱系爭土地）為兩造與訴外人彭靜淑所公同共有，而訴
    外人彭靜淑業於民國八十三年八月二十日死亡，其應有部分應由被告丁○○、戊○○共同繼承（伊與被告甲○○○均已依法拋棄繼承，而依繼承之關係，分割後
    原告及被告甲○○○之應有部分各為十分之二，被告丁○○、戊○○之應有部分
    各為十分之三），又系爭土地依其使用目的並非不能分割，且兩造亦無不分割之
    特約，惟因被告甲○○○就系爭土地之公同共有部分遭假扣押之查封，致兩造對
    分割方案尚有異見而無法達成分割之協議，為此乃依法訴請裁判分割，並請求(一)
    被告丁○○、戊○○應就其等被繼承人彭靜淑所有上開土地應有部分五分之一之
    公同共有部分，各按其應繼分比例辦理繼承登記；(二)按如附圖所示之Ｄ部分（面
    積二十六平方公尺）分歸伊所有，Ｃ部分（面積二十六平方公尺）分歸被告甲○○○所有，Ｂ部分（面積三十九平方公尺）分歸被告戊○○所有，Ａ部分（面積
    三十九平方公尺）分歸被告丁○○所有。
三、被告未於言詞辯論期日到場，亦未提出書狀作何聲明或陳述。
四、按各共有人得隨時請求分割共有物，而分割之方法不能協議決定者，法院得因任
    何共有人之聲請命為分配，民法第八百二十三條第一項前段、八百二十四條第二
    項分別定有明文，而「分割共有物，性質上為處分行為，依民法第七百五十九條
    規定，共有不動產之共有人中有人死亡時，於其繼承人未為繼承登記以前，固不
    得分割共有物。惟上訴人因被上訴人劉某就系爭建地尚未辦理繼承登記，依法不
    得為物權之處分。於本件訴訟中，請求劉某等辦理繼承登記，並合併對劉某等及
    其餘被上訴人為分割共有物之請求，不但符合訴訟經濟原則，抑與民法第七百五
    十九條及強制執行法第一百三十條規定之旨趣無違」，最高法院六十九年臺上字
    第一０一二號著有判例可資參照，另「共有物之應有部分經實施查封後，共有人
    (包含執行債務人及非執行債務人)仍得依民法第八百二十四條規定之方法，請求
    分割共有物。惟協議分割之結果有礙執行效果者，對於債權人不生效力，至於裁
    判分割，係法院基於公平原則，決定適當之方法而分割共有物，自不發生有礙執
    行效果之問題，債權人即不得對之主張不生效力」，最高法院六十九年度第十四
    次民事庭會議亦著有決議。本件原告主張系爭土地原係兩造與訴外人彭靜淑所公
    同共有，而訴外人彭靜淑業於前開時日死亡，其應有部分則由被告丁○○、戊○○共同繼承（被告丙○○、甲○○○均已拋棄繼承），另兩造就系爭土地並未以
    契約約定不予分割，惟兩造就分割之方法迄仍無法達成協議等情，業據其提出與
    所述相符之土地登記謄本、戶籍謄本、繼承系統表、戶籍登記簿等件為證，並有
    本院查詢表乙紙附卷可稽，又系爭土地之地目為「道」，並係於六十三年八月十
    九日即已辦理地目變更登記完畢，且編作高雄縣鳳山市○○路七六巷用地迄今乙
    節，亦有高雄市政府地政處新興地政事務所九十四年一月十三日高市地一字第０
    九四００００三二六號函附卷可稽，並經本院會同高雄市政府地政處新興地政事
    務所人員到場勘測無誤，且製有勘驗筆錄、複丈成果圖及相片等件在卷可憑，而
    被告經合法通知既均不於言詞辯論期日到場爭執，亦未提出書狀答辯以供本院斟
    酌，本院依調查證據之結果，自堪信原告上開主張為真實，是兩造間就系爭土地
    既未訂有不分割期限之特約，且兩造於起訴前就其分割方法亦因部分遭假扣押而
    未能協議決定，惟裁判分割並無礙假扣押執行之效果，而系爭土地雖因屬既成道
    路而已為不特定之公眾通行所必要，且其期間已達二十餘年而有公用地役之關係
    存在，致其所有權人之兩造於行使所有權時因此不得違反供公眾通行之目的（最
    高法院七十年度臺上字第一七一三號、八十六年度臺上字第二六二二號判決意旨
    參照），然此限制並不因其係數人共有或經分割為各共有人單獨所有後而有異，
    故系爭土地現雖係供公眾使用之道路，惟就其使用目的尚無不能分割之情形，則
    依上述，各共有人自得訴請為裁判分割，而原共有人即訴外人彭靜淑於分割前既
    已死亡，且其繼承人即被告丁○○、戊○○亦尚未為繼承之登記，為使系爭土地
    得以分割，被告丁○○、戊○○自應先就其被繼承人彭靜淑公同共有系爭土地部
    分，各按其等應繼分之比例辦理繼承登記，從而本件原告訴請被告丁○○、戊○○應先按其等應繼分比例辦理繼承登記，並為裁判分割系爭共有土地，依法洵屬
    正當，自應予以准許。
五、末按「分割共有物，以消滅共有關係為目的。法院裁判分割共有土地時，除因該
    土地內部分土地之使用目的不能分割 (如為道路) 或部分共有人仍願維持其共有
    關係，應就該部分土地不予分割或准該部分共有人成立新共有關係外，應將土地
    分配於各共有人單獨所有」、「法院裁判分割共有物，須斟酌各共有人之利害關
    係、使用情形、共有物之性質及價值、經濟效用、符合公平經濟原則，其分割方
    法始得謂為適當。又分割共有物固不受分管契約之拘束，惟盡量依各共有人使用
    現狀定分割方法，以維持現狀，減少共有人所受損害，當不失為裁判分割斟酌之
    一種原則」，最高法院六十九年臺上字第一八三一號、九十一年度臺上字第八０
    五號分別著有判例、判決意旨可供參照。查系爭土地已編為高雄市○○市○○路
    七六巷用地而供作道路使用長達二十年業如前述，而被告甲○○○公同共有系爭
    土地部分並經本院以八十八年度執全字第一五一號辦理假扣押登記在案等情，亦
    有土地登記謄本在卷可稽，是系爭土地既係道路供公眾使用而無兩造分割後各別
    利用或價值差異之問題，且其使用目的亦不致因分割而有不能達成之情形，則為
    使系爭土地產權單純，並同時兼顧兩造之利益及消滅共有關係，堪認原告所主張
    之分割方法尚屬妥當適宜，且無損於被告之利益，爰定其分割方法如主文第一項
    所示。
六、據上論結，本件原告之訴為有理由，合依民事訴訟法第三百八十五條第一項、第
    八十條之一，判決如主文。
中　　　華　　　民　　　國　　九十四　　年　　　一　　　月　　三十一　　日
                                    臺灣高雄地方法院民事第五庭
                                        審判長法官  黃  宏  欽
                                        法      官  郭  宜  芳
                                        法      官  謝  雨  真
正本係照原本作成。
如不服本判決，應於送達後廿日內，向本院提出上訴狀並表明上訴理由，如於本判決
宣示後送達前提起上訴者，應於判決送達後十日內補提上訴理由書（須附繕本）。
中　　　華　　　民　　　國　　九十四　　年　　　一　　　月　　三十一　　日
                                        法院書記官  洪  育  祺
